臺灣高雄地方法院民事判決　　　　　　　93年度訴字第2626號
原　　　告　甲○○○
訴訟代理人　丁○○
被　　　告　己○○
上列當事人間遷讓房屋事件，經本院於民國94年8月30 日言詞辯
論終結，判決如下：
  主  文
被告應將坐落高雄縣大樹鄉○○段第七一七地號土地上之門牌號
碼高雄縣大樹鄉○○路三０五巷四七之五號四樓（建號第二三四
號）房屋遷讓返還予原告。
訴訟費用由被告負擔。
  事實及理由
一、原告主張：訴外人戊○○為清償其妻陳胡專麵生前積欠伊之
    新台幣（下同）1,200,000 元債務，乃於民國93年5 月間將
    其所有坐落高雄縣大樹鄉○○段第717 地號土地及其上建物
    即門牌號碼高雄縣大樹鄉○○路305 巷47之5 號4 樓房屋（
    下稱系爭房屋）作價1,500,000 元抵償予伊，並於同年月20
    日辦理所有權移轉登記手續完竣，惟被告未經伊之同意即擅
    自入住系爭房屋，經伊催促搬遷迄今仍拒絕搬離，為此爰依
    所有物返還請求權請求判令被告應將高雄縣大樹鄉○○路30
    5 巷47之5 號4 樓房屋遷讓返還予伊。
二、被告則以：系爭房屋為伊與前同居人即訴外人戊○○於91年
    7 月間以860,000 元合資標購而登記於訴外人戊○○名下，
    伊當時已先繳付200,000 元價金，並另以訴外人戊○○每月
    給付之生活費10,000元分期支付系爭房屋之貸款利息，雙方
    並言明各有系爭房屋一半之所有權，伊隨即於同年7 月搬入
    該屋居住迄今，詎訴外人戊○○於93年4 月間其原配即訴外
    人陳胡專麵死亡未久後即迅與外籍越南女子結婚，並於同年
    5 月間將系爭房地移轉過戶予原告，嗣經伊察覺上情，訴外
    人戊○○自知理虧，乃出具切結書同意將伊前所支付之200,
    000 元價金轉繳房貸，並負責將系爭房屋再行移轉過戶予伊
    女，然其迄今均未履行即逕由原告對伊提出訴訟，而原告與
    訴外人戊○○原為親家關係，其未至現場察看系爭房地即行
    買受顯有違常情，且其亦無法提出購買之資金證明，系爭房
    地之抵押債務人更仍登記為訴外人戊○○名義而未變更，是
    原告與訴外人戊○○間所為系爭房屋之買賣顯為通謀虛偽意
    思表示而依法應屬無效，況伊本即擁有系爭房地二分之一之
    權利，伊占有系爭房地自有合法之權源，原告之主張並無理
    由等語為辯，並聲明求為判決：駁回原告之訴。
三、兩造不爭執之事項：
  (1)、原告於上開時日以買賣為登記原因，自訴外人戊○○取得
      系爭房屋及其坐落基地之所有權。
  (2)、被告於91年7 月間經訴外人戊○○同意占有使用系爭房屋
      迄今，惟原告並未同意被告占有使用系爭房屋。
四、本院就兩造必要之爭點判斷如下：
  (1)、原告與訴外人戊○○間之買賣是否為通謀虛偽意思表示？
      按「第三人主張表意人與相對人通謀而為虛偽意思表示者
      ，該第三人應負舉證之責。」，最高法院48年度台上字第
      29號著有判例要旨可參。本件被告固辯稱原告購屋未至現
      場察看有違常情，且其未提出購屋資金證明，而系爭房屋
      之抵押債務人仍為訴外人戊○○，顯見原告與訴外人戊○
      ○間之買賣為通謀虛偽意思表示云云，惟此業為原告所否
      認，而查，被告以同上理由訴請塗銷原告就系爭房地之所
      有權移轉登記事件，此業經本院94年度訴字第737 號民事
      判決判認被告敗訴，且因被告未經上訴而告確定在案乙節
      ，此經本院依職權調閱上開案卷查明，而系爭房屋之原所
      有權人即證人戊○○於本院審理時業具結證稱：「我之前
      蓋屏東縣內埔鄉的房子，所以我太太有向原告借錢，後來
      我太太死掉以後，原告跟我要錢，說我太太欠她壹佰多萬
      我才用系爭房子作價抵償，因為我其它的房子有跟銀行設
      定抵押，所以才用系爭房子抵償，我有跟原告表示貸款我
      會負責，所以抵押權債務人未變更」等語（卷附第64頁）
      ，且與被告及訴外人戊○○均為相識，並參與協調其等間
      上開糾紛之證人丙○○亦到庭結證稱：「戊○○有跟我說
      房子已經賣給原告了因為他太太有欠原告錢，至於戊○○
      如何去洽談我不清楚，我知道房子真正所有權人是戊○○
      ，後來被告女兒有將資料寄給我，但是戊○○說原告不同
      意再賣回來給他」等語（卷附第93頁），是被告於前訴請
      原告塗銷系爭房地所有權之訴既經駁回確定，且證人丙○
      ○與被告及訴外人戊○○乃均為熟識且更為其等協調糾紛
      ，衡情其應無偏頗該等2 人任一方之理，而其所述復與訴
      外人戊○○證稱之內容相符，原告所稱系爭房屋係訴外人
      戊○○為清償其妻陳胡專麵生前積欠之一百多萬元借款而
      作價抵償等語，應與實情相符而屬可採；另依卷附土地、
      建物登記謄本之記載，系爭房地之抵押權權利價值乃為72
      0,000 元，而被告亦自承系爭房屋當初係以860,000 元標
      購，則訴外人戊○○既係以系爭房屋作價抵償積欠原告之
      一百多萬元債務，此若仍由原告負擔該抵押債務，系爭房
      屋之價值於扣除該抵押債務後顯已不足清償其積欠原告之
      一百多萬元欠款，一般買賣交易實務上亦多有未於買賣價
      金中扣除抵押債務而仍由原抵押債務人負擔之情況，系爭
      房屋於買賣後抵押債務人未併同變更為原告名義之舉，衡
      情亦無違於常情之處，況原告與訴外人戊○○既為親家關
      係，基於親誼因素及債權得予部分受償之考量，其未至現
      場探勘而同意讓之以一百多萬元之價格抵償已無從向債務
      人陳胡專麵追索之債務，此亦無可厚非，自尚難僅因其等
      間有特殊親誼關係即謂系爭房屋之買賣為通謀虛偽意思表
      示者，今原告既係以對訴外人戊○○之妻之債權作價買受
      系爭房地，且依卷附之土地、建物登記聲請書、買賣契約
      書、增值稅、契稅繳納證明等文書亦足以證明系爭房屋之
      買賣形式上存在之事實，而被告既迄仍無法舉證證明原告
      與訴外人戊○○間就系爭房地有何虛偽買賣之情事，其僅
      以原告未至現場察看房屋，且抵押債務人仍為訴外人戊○
      ○應不合常理為由而主張系爭房屋之買賣係屬虛偽自屬無
      據，被告上開所辯並無理由。
  (2)、被告是否享有系爭房地二分之一之所有權？
      按「不動產物權，依法律行為而取得設定、喪失、及變更
      者，非經登記，不生效力。」，民法第758 條定有明文。
      本件被告抗辯其就系爭房屋之買受有出資200,000 元，且
      並以訴外人戊○○每月應給付之10,000元生活費用支付房
      貸而享有系爭房屋二分之一之所有權云云，固據其提出系
      爭房屋之管理費、水電收據、記載生活開支之文件及訴外
      人戊○○簽署之切結書等件為證（卷附第75至80頁），惟
      此業為原告所否認，而當初出面協調訴外人戊○○與被告
      間之糾紛並見證訴外人戊○○簽署上開切結書之證人丙○
      ○、乙○○於本院審理中業均具結證稱系爭房地之真正所
      有權人係訴外人戊○○等語（卷附第93、94頁），此與被
      告所辯者顯已不同，又被告所提出之房屋管理費、水電費
      收據等件，充其量僅能證明被告有現實居住之客觀事實而
      已，另該生活開支之記載文件亦僅為被告個人之載述資料
      ，其內容與系爭房屋所有權之歸屬更全然無涉，又上開切
      結書內容乃記載：「本人戊○○之房屋坐落於高雄縣大樹
      鄉○○○○○路4 樓寓乙幢，現已轉售所有權人甲○○○
      女士，本人戊○○願和所有權人洽談並移轉登記給己○○
      女兒徐婉萍小姐。移轉條件一、依銀行現有貸款，本人戊
      ○○自願支付現金20 0,000元，其餘由婉萍自理或轉貸。
      二、依一般買賣移轉過戶費用規定支付。」等語，觀其內
      容並無一語提及被告擁有系爭房屋之所有權，且該份切結
      書係於93年10月4 日始行簽立，此與訴外人戊○○於91年
      間即已取得系爭房屋之所有權亦無相關，是該等文件實均
      無法證明被告就系爭房地之買受曾有出資而應取得二分之
      一所有權之事實，而被告於此復未能舉證以實其說，且系
      爭房屋自始即登記於訴外人戊○○名下而非由被告與之共
      有，依前開規定，被告自無從取得系爭房屋之二分之一應
      有部分之所有權，是其上開辯解並無理由。
  (3)、被告有無占有系爭房地之合法權源？
      按「所有人對於無權占有或侵奪其所有物者，得請求返還
      之。對於妨害其所有權者，得請求除去之。有妨害其所有
      權之虞者，得請求防止之。」，民法第767 條定有明文。
      本件被告固辯稱其於原告買受系爭房屋前即已經訴外人戊
      ○○同意入住該屋，其自無須搬遷云云，惟查，訴外人戊
      ○○係因被告表示有困難始同意其入住，而原告向之購買
      時，訴外人戊○○即已表示可以要回來交付乙情，此業經
      證人戊○○到庭具結證述在卷，是依前述之被告就系爭房
      屋並無所謂有二分之一之所有權而得就其應有部分自由使
      用，且縱被告曾得訴外人戊○○之同意而入住該屋，然其
      與訴外人戊○○間就使用系爭房屋所成立之使用借貸債權
      關係並無以拘束非契約當事人之原告，且系爭房地既經貸
      與人之訴外人戊○○出售而需用借用物以交付他人，而其
      並已向被告請求返還，該使用借貸契約自已因其終止而告
      消滅，今原告既未同意承受被告與訴外人戊○○間之約束
      或同意被告繼續占有使用系爭房屋，則被告就系爭房屋之
      使用權自已因原使用借貸關係之消滅而為無權占有，所辯
      稱其係有權占有云云自屬無據。
  綜上，原告與訴外人戊○○就系爭房地之買賣並非屬通謀虛偽
  意思表示，且被告亦未擁有系爭房屋二分之一之所有權，而被
  告既未得系爭房屋之現時所有權人即原告之同意而占有使用該
  屋，其自屬無權占有而應予返還，從而原告依據所有物返還請
  求權請求判令被告應遷讓返還坐落高雄縣大樹鄉○○段第 717
  地號土地上之門牌號碼高雄縣大樹鄉○○路305 巷47之5 號 4
  樓（建號第234號）房屋，依法洵屬有理由，自應予以准許。
五、據上論結：本件原告之訴為有理由，依民事訴訟法第78條，
    判決如主文。
中　　華　　民　　國　　94　　年　　9 　　月　　15　　日
                  民事第五庭審判長法  官  黃宏欽
                                  法  官  王雅苑
                                  法　官　郭宜芳
正本係照原本作成。
如不服本判決，應於送達後20日內，向本院提出上訴狀並表明上
訴理由，如於本判決宣示後送達前提起上訴者，應於判決送達後
10日內補提上訴理由書（須附繕本）。
中　　華　　民　　國　　94　　年　　9 　　月　　15　　日
                                  書記官　劉法萱
